【裁判字號】    93,重訴,278
【裁判日期】    951127
【裁判案由】    返還信託物等
【裁判全文】
臺灣桃園地方法院民事判決      九十三年度重訴字第二七八號
原      告  乙○○
            己○○
共      同
訴訟代理人  許啟龍    律師
被      告  丙○○
            壬○○
共      同
訴訟代理人  李清輝    律師
被      告  鄭黃寶蓮
            癸○○
            辛○○
            丁○○
上列  四人
訴訟代理人  邱正明    律師
上列當事人間請求返還信託物等事件，於民國九十五年十一月六
日言詞辯論終結，本院判決如下：
    主      文
原告之訴及假執行之聲請均駁回。
訴訟費用由原告負擔。
    事實及理由
壹、程序方面：
一、按訴狀送達後，原告不得將原訴變更或追加他訴，但請求之
    基礎事實同一及擴張或減縮應受判決事項之聲明者，不在此
    限，民事訴訟法第二百五十五條第一項但書第二款、第三款
    分別定有明文。而上開法文所謂請求之基礎事實同一，係指
    變更或追加之訴與原訴之主要爭點有共同性，各請求利益之
    主張在社會生活上可認為同一或關聯，而就原請求之訴訟及
    證據資料，於審理繼續進行在相當程度範圍內具有同一性或
    一體性，得期待於後請求之審理予以利用，俾先後兩請求在
    同一程序得加以解決，避免重複審理，進而為統一解決紛爭
    者，自屬之，最高法院九十一年度台抗字第五五二號裁判意
    旨可參。本件原告起訴時原係以原證一協議書（下稱系爭協
    議書）所載重測前桃園縣桃園市○路段第四四五之二地號、
    第四四五地號、第四四六地號、第四五一地號、第四四四之
    七地號、第四五四地號及第四四四之一０地號等七筆土地，
    為原告與被告丙○○及訴外人鄭清標所共有，並信託登記於
    被告丙○○及訴外人鄭清標名下，訴外人鄭清標死亡後，其
    繼承人即被告丙○○、鄭黃寶蓮、癸○○、辛○○及丁○○
    繼受此信託關係，而爰依信託關係終止後之土地返還請求權
    及債務不履行損害賠償請求權（信託法第二十三條及民法第
    二百二十六條第一項），聲明請求如附表(甲)欄所示，嗣於本
    院民國九十四年四月十二日行言詞辯論程序時，原告復基於
    渠等與被告丙○○及訴外人鄭清標間有系爭協議書之約定，
    而依系爭協議書法律關係請求履行契約，並於九十四年六月
    十七日具狀將第四項、第五項聲明及第六項之備位聲明擴張
    為如附表(乙)欄第四項、第五項聲明及第六項之備位聲明所示
    ，待至九十四年八月九日再具狀撤回對如附表一編號十八所
    示土地部分之起訴，並就第三項至第五項聲明及第六項之備
    位聲明減縮為如附表(丙)欄第三項至第五項聲明及第六項之備
    位聲明所示，最後於九十四年九月二十日再具狀將第四項、
    第五項聲明及第六項之備位聲明減縮為如附表(丁)欄第四項、
    第五項及第六項之備位聲明所示，關於原告於本院上開言詞
    辯論期日再主張依系爭協議書法律關係請求履行契約，雖為
    被告訴訟代理人兩人當庭表示不同意，惟本院認原告於本件
    訴訟程序上開之所為，分別屬於訴訟標的之追加或聲明之擴
    張或減縮，而上開訴之追加部分與起訴時之訴訟標的及證據
    資料間應有相當之關聯性，揆諸前揭說明，原告於本件訴訟
    程序中先後所為訴之追加或聲明之擴張或減縮，自屬合法，
    應予准許，先予敘明。
二、按當事人適格係指當事人就具體特定之訴訟，得以自己之名
    義為原告或被告，而受為訴訟標的法律關係之本案判決之資
    格而言。故在給付之訴，若原告主張其為訴訟標的法律關係
    之權利主體，他造為訴訟標的法律關係之義務主體，其當事
    人即為適格。至原告是否確為權利人，被告是否確為義務人
    ，乃為訴訟標的法律關係之要件是否具備，即訴訟實體上有
    無理由之問題，並非當事人適格之欠缺。本件被告丙○○雖
    以原告本件請求有欠缺當事人適格云云，惟原告係起訴主張
    被告等人應分別為如其聲明所示之給付等語，原告聲明所主
    張之請求權權利人、義務人分別為兩造，揆諸上開說明，原
    告所提本件訴訟自無當事人不適格，至被告前揭抗辯，應屬
    原告之本案請求在實體法上有無理由之問題，要與當事人適
    格與否無涉。
貳、實體方面：
一、原告主張：（一）系爭協議書所載重測前桃園縣桃園市○路
    段第四四五地號（1518㎡）、第四四六地號（1077㎡）、第
    四五一地號（723 ㎡）、第四四四之七地號（2591㎡）、第
    四五四地號（1600㎡）及第四四四之一０地號（141 ㎡）土
    地，與重測前之同段第四四四之五地號（2375㎡）、第四五
    五地號（625 ㎡）及第四四七地號（3050㎡）土地（下合稱
    重測前中路段第四四五地號等九筆土地），為訴外人鄭深生
    前出資購買，信託登記為被告丙○○或訴外人鄭清標單獨所
    有。而訴外人鄭深死亡後，其繼承人即訴外人戊○○、證人
    庚○○、被告丙○○、訴外人鄭清標及原告，即在證人庚○○執筆之系爭協議書內確認訴外人鄭深之遺產範圍（包含信
    託與被告丙○○及訴外人鄭清標之土地）、各繼承人應受分
    配之標的及比例，原告並繼承訴外人鄭深與被告丙○○、訴
    外人鄭清標間之信託契約，故系爭協議書不僅為各繼承人針
    對訴外人鄭深之遺產分配（另一法律關係，核其性質乃係訴
    外人鄭深遺產範圍及各房分配比例之遺產分配協議），亦是
    被告丙○○與訴外人鄭清標對與訴外人鄭深間之信託關係再
    次承認，簽署及同意協議書者即應受其拘束，而被告丙○○
    及癸○○對於系爭協議書之真正並不爭執，衡諸嗣後之分配
    情況，及證人庚○○於本院九十四年四月十二日行言詞辯論
    程序時證稱：當時是父親過世之後，六個兄弟共同簽這份協
    議書等語，足證當時訴外人鄭清標應有在場簽署系爭協議書
    並同意。另觀諸證人甲○○於本院九十五年四月十八日行言
    詞辯論程序時之證述，及訴外人鄭黃善嗣後要求被告丙○○
    應將出售重測前中路段第四四四之七五地號（源自重測前中
    路段第四四四之五地號）土地所得款項分配與訴外人鄭清標
    及原告，可知原告兄弟六人簽署系爭協議書時，有向訴外人
    鄭黃善告知，訴外人鄭黃善知悉並同意該協議，被告爭執系
    爭協議書因無繼承人全體之同意，而不生效力云云，並非可
    採，則被告丙○○及訴外人鄭清標自應依系爭協議書之分配
    比例，分別將土地移轉與原告。而被告丙○○及訴外人鄭清
    標與原告間之分配比例，據系爭協議書所載，各為一萬分之
    三千五百八十（被告丙○○）、一萬分之二千七百三十五（
    訴外人鄭清標）、一萬分之一千八百九十三（原告乙○○）
    及一萬分之一千七百九十二（原告己○○）。另從下列之情
    事，可知當時應列入被告丙○○、訴外人鄭清標及原告協議
    分配之土地，除系爭協議書所載之土地外，尚包括重測前中
    路段第四四四之五地號、第四五五地號及第四四七地號土地
    之面積：１被告丙○○出售重測前中路段第四四四之七五地
    號土地前，原告及訴外人鄭清標於八十六年二月二十四日共
    同出具記載：渠等同意被告丙○○出賣該土地所有權全部予
    第三人之同意書交被告丙○○持有，嗣後被告丙○○並將出
    售該土地所得款項按比例分配。２重測前中路段第四四四之
    五地號土地面積（2375㎡），與系爭協議書所載重測前中路
    段第四四五之二號地號土地面積相符，則系爭協議書所載重
    測前中路段第四四五之二地號乃第四四四之五地號誤寫。３
    七十六年間，自重測前中路段第四四五地號分割出之第四四
    五之三地號及自同段第四四七地號分割出之第四四七之一地
    號，因合併而併入同段第四四六地號，被告丙○○並將自重
    測前中路段第四四六地號土地分割出之第四四六之五地號至
    第四四六之七地號（重測後為中正段第三九八地號至第四０
    ０地號）等三筆土地分別移轉登記給原告乙○○之子，第四
    四六之八地號至第四四六之一三地號（重測後為中正段第四
    ０一地號至第四０六地號）等六筆土地分別移轉登記予原告
    己○○之子女或原告己○○。（二）原告與被告丙○○及訴
    外人鄭清標固曾於七十六年間，依系爭協議書之約定就部分
    信託土地為分配使用，惟原告並未分配到價值顯然過高之土
    地而拋棄其餘請求，倘若其間並無信託關係存在，或原告於
    七十六年間就部分信託土地為分配使用時，業已拋棄其餘請
    求，為何被告丙○○於八十六年間出售重測前中路段第四四
    四之七五地號土地，須經原告及訴外人鄭清標同意，並願將
    其出售該土地所得款項按比例分配，益證原告與被告丙○○
    及訴外人鄭清標間確存有信託關係，原告於七十六年間針對
    部分土地為分配使用時，並無拋棄其餘請求。嗣訴外人鄭清
    標於八十八年間死亡，其與原告間之信託及系爭協議書法律
    關係，由被告鄭黃寶蓮、癸○○、辛○○及丁○○繼承，是
    被告丙○○及癸○○抗辯原告已拋棄其餘請求，及被告鄭黃
    寶蓮、癸○○、辛○○及丁○○否認系爭協議書之真正及有
    信託關係存在，均無理由。（三）原告依信託法第六十三條
    第一項規定，可隨時終止本件信託契約，爰以起訴狀繕本之
    送達為終止上開信託契約意思表示之通知，是本件信託契約
    既已終止，依信託關係終止後土地返還請求權或系爭協議書
    之請求權，被告丙○○、鄭黃寶蓮、癸○○、辛○○及丁○○應將信託土地返還原告。經查：１重測前中路段第四四五
    地號等九筆土地經土地重測已有變更地號，除文中路部分土
    地（重測前中路段第四五五地號、第四五四之一地號、第四
    四七地號之部分土地）之徵收補償金，及出售重測前中路段
    第四四四之七五地號所得款項已按比例分配外，至今尚有如
    附表一編號一至編號十七所示土地仍登記於被告丙○○、鄭
    黃寶蓮、癸○○、辛○○及丁○○名下未分配，故以分配比
    例分別請求登記名義人移轉登記。２被告丙○○竟逾越信託
    權限範圍，而於七十九年七月二十一日以贈與原因，將原告
    信託之如附表一編號十九所示土地之應有部分一萬分之一千
    八百九十三（原告乙○○）、一萬分之一千七百九十二（原
    告己○○）移轉登記予被告壬○○，原告對於被告丙○○所
    為所有權移轉登記之物權行為拒絕承認，該物權行為應屬無
    效，原告自得請求被告壬○○塗銷如附表一編號十九所示土
    地之應有部分一萬分之三千六百五十八之移轉登記，予以回
    復原狀，被告丙○○並應將如附表一編號十九所示土地之應
    有部分一萬分之一千八百九十三移轉登記予原告鄭春來、應
    有部分一萬分之一千七百九十二移轉登記予原告己○○。倘
    若原告此先位訴訟為無理由，惟被告丙○○於信託關係終止
    後，返還該土地之應有部分已屬給付不能，此乃可歸責於被
    告丙○○，又被告丙○○將如附表一編號十九所示土地全部
    贈與被告壬○○之行為，違反信託法第二十三條規定，爰依
    民法第二百二十六條第一項及信託法第二十三條規定，以該
    土地市價每坪新臺幣（下同）十五萬元（參聯統不動產鑑定
    有線公司鑑定報告書），請求被告丙○○賠償原告乙○○八
    百五十八萬九千元（計算式：1000×1893/10000×0.3025＝
    57.26 ；57.26 ×150000＝0000000） 、原告己○○八百十
    三萬元（計算式：1000×1792/10000×0.3025＝54.2；54.2
    ×150000＝0000000） 。３再扣除原告上開請求被告移轉土
    地之應有部分，原告與被告丙○○及訴外人鄭清標關於桃園
    市○○路部分之土地（附表四：已分配使用之部分）分配結
    果，原告乙○○短少一百零一點四坪（被告丙○○應補五十
    四點三六坪，訴外人鄭清標應補四十七坪），原告己○○短
    少七十六點四八坪（被告丙○○應補四十一坪，訴外人鄭清
    標應補三十五點四八坪），惟上開部分早經被告丙○○及訴
    外人鄭清標擅自處分而請求移轉登記已屬不能，如以鄰地桃
    園市○○段第三九四地號、第三九六地號、第一三八地號土
    地市價每坪二十萬元計算，被告丙○○應賠償原告乙○○一
    千零八十七萬二千元、原告己○○八百二十萬元，被告鄭黃
    寶蓮、癸○○、辛○○及丁○○應連帶賠償原告乙○○九百
    四十萬元、原告己○○七百零九萬六千元。（四）原告追加
    主張依系爭協議書法律關係請求履行契約，與依終止信託關
    係後之土地返還及債務不履行損害賠償請求權之「請求之基
    礎事實同一」，且不甚礙被告之防禦及訴訟之終結，自不需
    得被告同意。另按修正刪除前農業發展條例第十七條第一項
    規定，乃規範土地登記之原因為繼承者而言，如土地非登記
    於被繼承人名下，自無該項規定之適用，內政部八十九年四
    月十九日台內地字第8904643 號函、行政院農業委員會八
    十九年十二月二十日農企字第0890163802號函、最高法院
    九十三年度台上字第五四六號及第一七一九號判決意旨可參
    。況依證人鄭萬福之證述，系爭協議書所載之七筆土地乃訴
    外人鄭深過世前，以被告丙○○及訴外人鄭清標之名義購買
    ，當時被告丙○○及訴外人鄭清標取得土地之登記原因，並
    非繼承，則土地登記原因既非繼承，當無修正刪除前農業發
    展條例第十七條第一項之適用。（五）綜此以觀，原告依終
    止信託契約後之土地返還請求權及債務不履行損害賠償請求
    權，或系爭協議書之法願供擔保請准宣告假執行。
二、被告丙○○及壬○○則以：（一）否認渠等與原告間或訴外
    人鄭深與被告丙○○及訴外人鄭清標間有信託關係存在，原
    告應舉證以實其說：１信託法公布前之信託顯與信託法的信
    託概念不同（最高法院八十五年度台上字五五八號判決要旨
    可參）。本件爭議發生於信託法公布之前，基於法律不溯及
    既往原則，應認本件並無信託法之適用，原告依信託法第八
    條第一項及第六十三條第一項而為本件請求，顯無理由，應
    予駁回。２又所謂信託行為強調信託財產須移轉與受託人（
    最高法院六十二年台上字第二九九六號判例、八十七年台上
    字第二六九七號判決要旨參照），然重測前中路段第四四五
    地號等九筆土地自五十三年、五十七年起即分別登記為被告
    丙○○及訴外人鄭清標所有，訴外人鄭深既不曾為該九筆土
    地登記名義人，如何「將其名下不動產移轉登記」與被告丙○○及訴外人鄭清標？原告就訴外人鄭深生前確為信託財產
    所有權人及信託契約構成要件等項應詳為舉證。３訴外人即
    被告丙○○之長子鄭錫銓在另案主張，僅為其所提出之攻防
    方法，與事實不合，非屬被告丙○○所為自認。４證人庚○○乃系爭協議書之當事人、信託財產之繼承人，衡諸常情其
    證稱信託關係存在對其有經濟上之利害關係，是其證詞容有
    偏頗，證人庚○○復未能證明其所言屬實，如何遽以指稱本
    件信託關係存在。５原告主張訴外人鄭深與被告丙○○及訴
    外人鄭清標間信託關係存在之前提要件，為原告不具自耕能
    力無法成為農地所有權之承受人。惟查，訴外人鄭深於五十
    三年六月四日將桃園市○路段第一六七四之一六地號、第一
    六七四之一七地號土地，以贈與原因，登記為原告己○○所
    有，而在六十年以前，實務上，農地之承受人只須提出村里
    長之自耕保證書，即可向地政機關申請農地所有權之移轉登
    記，縱然原告己○○不具自耕能力，其脫法取得農地所有權
    亦屬可能，故原告逕以斯時不具自耕農身分，無法承受重測
    前中路段第四四五地號等九筆土地為由，主張信託關係存在
    ，顯屬無據。另按九十二年二月七日新修正農業發展條例第
    十七條雖將原第一項規定刪除，依其立法理由，則原告主張
    渠等因受限法令無法登記繼承訴外人鄭深遺產，而為本件請
    求，應於九十年一月二十八日前為之方為適法，原告遲至九
    十三年十一月三十日方提起本件訴訟，時效顯已超過。６系
    爭協議書如為有效，至多僅能證明原告兄弟六人曾同意就系
    爭協議書所載之土地互為分配移轉，尚無從證明訴外人鄭深
    與被告丙○○及訴外人鄭清標間信託標的物即為系爭協議書
    所載之土地，遑論是原告主張與系爭協議書所載土地有關之
    其餘土地。本件信託關係縱認存在，如依原告之主張系爭協
    議書係為確認訴外人鄭深之遺產範圍，包含信託與被告丙○○及訴外人鄭清標之土地，及證人庚○○之證述，則信託財
    產範圍已經原告確認為系爭協議書所載之土地，而不及於其
    他土地，原告卻又將非屬系爭協議書所載重測前中路段第四
    四四之五地號、第四五五地號及第四四七地號等三筆土地，
    列入請求範圍，復主張上開非屬系爭協議書所載之三筆土地
    亦屬信託土地，則原告先後主張，不相一致，益顯上開非屬
    系爭協議書所載之三筆土地，並不包括在內。又被告丙○○
    出售重測前中路段第四四四之七五地號土地，曾經原告及訴
    外人鄭清標之同意，事後並分配價金，係被告丙○○為履行
    契約義務與維護家族和諧所為，純屬本件訴訟外之獨立事件
    ，若認信託土地不限於系爭協議書所載土地部分，原告更應
    舉證以實其說。另重測前中路段第四四四之七五地號土地未
    經訴外人鄭深之繼承人全體協議確認，該土地如屬信託範圍
    ，核其性質屬於漏未確認之信託土地，準此，該土地絕非訴
    外人鄭深遺留之不動產，其繼承人所承繼者，僅係訴外人鄭
    深對該土地之移轉登記請求權，而非所有權，當歸全體繼承
    人公同共有，係屬公同共有債權，未經遺產合法分割前，原
    告不得遽以請求移轉、交付、分配，參以最高法院八十九年
    度台上字第二０一五號判決意旨，原告未證明公同共有關係
    已解消，遽以「非協議書所載土地」亦屬信託土地，請求被
    告返還，顯有當事人不適格情事，是原告倘倒果為因逕以一
    紙未經繼承人全體簽名之同意書遽以主張重測前中路段第四
    四四之七五地號為信託土地，更徵原告請求之矛盾。再七十
    六年間重測前中路段第四四五之三地號（281 ㎡）及第四四
    七之一地號（1818㎡），因合併，而併入同段第四四六地號
    （57年12月間登記面積1077㎡，75年7 月間登記面積1058㎡
    ，76年1 月間登記面積因合併增至3157㎡），惟上開土地合
    併情事與本件信託財產無涉，此部分面積應予扣減，是以原
    告主張之分配比例，均屬無據。況本件信託關係於六十一年
    訴外人鄭深死亡時消滅，返還信託物請求權之時效自應自訴
    外人鄭深死亡時起算（最高法院九十三年度台上字第一七六
    四號判決供參），因而原告本件信託物返還請求權之行使，
    已逾十五年時效。（二）被告丙○○及壬○○不同意原告再
    主張依系爭協議書法律關係，請求履行契約，倘若原告上開
    所為屬於訴之追加且為合法，原告依據系爭協議書請求被告
    丙○○履行契約，實無理由：１系爭協議書之性質如為就訴
    外人鄭深之遺產分割協議，因系爭協議書未經訴外人鄭深全
    體繼承人七人同意，非屬有效；如其性質為原告信託系爭協
    議書所載土地於被告丙○○、鄭清標之契約，則該信託契約
    違反強行規定（六十二年當時適用之土地法第三十條第一項
    規定），以不能之給付為契約標的，依民法第二百四十六條
    第一項本文規定，系爭協議書為無效；如為有效，原告請求
    權之行使，已逾十五年之請求權時效，爰以時效消滅抗辯。
    ２系爭協議書所載之土地並不曾登記為訴外人鄭深所有，縱
    使本件存有信託關係，訴外人鄭深所遺留者，為信託物返
    還之債權，而非不動產，系爭協議書右下角記載「以上先父
    遺留不動產」，恐有誤會。另，系爭協議書所載重測前中路
    段第四四五地號等七筆土地之面積，合計為八千零二平方公
    尺（352+1518+1077+ 723+ 2591+1600+141=8002），即二千
    四百二十點六０五坪，而被告丙○○、訴外人鄭清標、原告
    乙○○及己○○應分配坪數依序為一千四百六十二坪、一千
    一百十七坪、七百七十三坪及七百三十二坪，合計為四千零
    八十四坪，較系爭協議書所載四千一百四十四點二五坪少六
    十點二五坪。又遍查系爭協議書之一切內文，並未有原告與
    被告丙○○及訴外人鄭清標就土地分配比例之記載，原告偏
    離系爭協議書精神創設土地分配比率，容有未洽。若依系爭
    協議書之文義，渠等取得面積比例：被告丙○○取得為一萬
    分之三千五百二十八（1462/4144.25=0 .3528），訴外人丙○○為一萬分之二千六百九十五（1117/4144.25=0.2695），
    原告乙○○為一萬分之一千八百六十五（773/4144.25=1865
    ），原告己○○為一萬分之一千七百六十六（732/4144.25=
     1766） ，原告於民事準備(二)狀中自承面積比例估算錯誤，
    並予以更正為同上揭比例，復於民事準備(七)狀中，改以總面
    積四千零八十四坪為基礎，將渠等四人之權利比例計算為：
    被告丙○○為一萬分之三千五百八十，鄭清標為一萬分之二
    千七百三十五，乙○○為一萬分之一千八百九十三，己○○
    為一萬分之一千七百九十二，祈與卷附萬通商業銀行之取款
    條及銀行支票申請書上所載被告丙○○、訴外人鄭清標，及
    原告分配重測前中路段第四四四之七五地號土地出售價金之
    比例相符，惟原告於拼湊系爭協議書之土地總面積（4144.
    25 坪）時，加計原非系爭協議書所載之重測前中路段第四
    四四之七五地號土地之面積，而於計算前述分配金時，又將
    系爭協議書之土地總面積減為四千零八十四坪，顯見原告試
    圖拼湊之情，綜上可知系爭協議書之相關數字均有闕漏，原
    告應舉證以實其說。再者，原告既主張系爭協議書為原告兄
    弟六人共同參與簽訂，證人庚○○並證述其內容無誤，則對
    於系爭協議書所列之項目不應再恣意切割或拼湊，如原告欲
    另為相反之認定，自應積極舉證以實其說，惟系爭協議書作
    成至今已三十多年，原告待於本件訴訟程序中始主張系爭協
    議書所載重測前中路段第四四五之二地號土地，乃重測前中
    路段第四四四之五地號土地之誤寫，及應列入被告丙○○、
    訴外人鄭清標及原告協議分配之土地，尚包括重測前中路段
    第四四四之五地號、第四五五地號及第四四七地號土地之面
    積，在此之前均未曾就上開非屬系爭協議書所載之三筆土地
    有所主張，原告上開主張是否屬實，不無疑義，如上開非屬
    系爭協議書所載之三筆土地應列入計算，則重測前中路段第
    四四七地號、第四五五地號土地，與系爭協議書發生糾扯，
    肇始於七十六年間，分別自該二筆土地分割出之同段第四四
    七之一地號（1818㎡）與第四五五之三地號（281 ㎡）土地
    ，併入重測前中路段第四四六地號土地，故與系爭協議書有
    所牽涉者，為重測前中路段第四四七之一地號及第四五五之
    三地號土地，從而，應列入協議分配之土地面積計為一萬二
    千一百二十四平方公尺（2375+1518+1077 +723+2591+1600
    +141+281+1 818= 12124） ，即三千六百六十七點五一坪。
    此外，被告否認桃園市○路段第四五五之二地號、第四五四
    之一地號及第四四七地號土地之徵收補償費，業經原告、被
    告丙○○及訴外人鄭清標依價金分配比率處置。綜此原告就
    土地面積、比例等各項主張，殊乏依據，均不可採。（三）
    原告訴請被告壬○○塗銷所有權移轉登記，亦無可採：桃園
    市○路段第四五四地號自五十三年起即登記為被告丙○○所
    有，被告丙○○既為土地所有權人，被告丙○○將其所有土
    地贈與其次子即被告壬○○，自是有權處分，原告之主張殊
    無理由。縱認該土地為信託之財產，被告丙○○將其受託之
    土地贈與被告壬○○，參酌最高法院六十二年臺上字第二九
    九六號判例意旨，亦屬有權處分，原告仍無權請求被告壬○○塗銷所有權移轉登記。（四）被告丙○○在七十六年間已
    應原告要求，配合辦理取得系爭協議書所載土地之移轉登記
    ，原告自被告丙○○處所得為市區精華土地，其價值遠遠超
    逾其應得比例，顯然原告業已拋棄其他權利，原告與被告丙○○及訴外人鄭清標間已重新協議並履行，原告即無權再為
    請求：１七十六年間被告丙○○及訴外人鄭清標與原告就中
    路段第四四六地號為使用分配，被告丙○○、訴外人鄭清標
    、原告乙○○及原告己○○所分配之面積依序為一百四十二
    點七五坪、四百七十一點五０七坪、一百六十八點三七一坪
    、一百七十七點八一三坪，共九百六十點四四一坪，綜觀該
    次分配結果，被告丙○○短少二百零一點０八八坪、訴外人
    鄭清標溢得二百零八點八二七坪、原告乙○○短少十三點四
    四坪、原告己○○溢得五點七０三坪，是原告所分配之土地
    面積並未顯著短少，溢得最多者乃屬訴外人鄭清標，而短少
    最多者並非原告二人，實為被告丙○○，倘若其間無特別協
    議，被告丙○○逕依各房面積比例分配即可，豈會讓自己短
    少二百餘坪，若非原告及訴外人鄭清標要求多分配此精華地
    段，被告丙○○又何須致自己分配不足。另原告乙○○之長
    子鄭文宗另案中自承：七十六年間，原告、被告丙○○及訴
    外人鄭清標確有重新協議之情事，足徵被告所主張七十六年
    間重新協議，由訴外人鄭清標及原告多分配精華地段以放棄
    其餘請求乙事堪信其為真實。２至於原告所提出之附表四：
    已分配使用之部分，其中桃園市○○段第一六七地號、第一
    五四地號、第一七一地號、第一五六地號、第一七０地號、
    第一七二地號等六筆土地，非屬系爭協議書所載土地，原告
    又未就上開六筆土地屬於信託財產之範圍詳為舉證，上開六
    筆土地既非信託土地之範圍，其分割及處分期間又非原告主
    張之七十六年分配土地期間，原告將上開六筆土地列入計算
    ，核其數據顯不實在，原告據以主張就文中路部分土地坪數
    分配短少，更非實情。３此外，原告所提出短少賠償之計算
    式，是依錯誤結論而來，則其所得數據自亦有誤。４聯統不
    動產鑑定有限公司所製作之不動產鑑定報告書，向來高估土
    地之市價，並迭遭臺灣高等法院捨棄不用（參見臺灣高等法
    院九十二年度上易字第一二九九號判決、九十年度重上字第
    三六一號判決、八十九年度抗字第三三六三號裁定），原告
    縱證明系爭信託關係確係存在，其請求之土地市價仍不具客
    觀無疑之公平價格，原告更應詳為說明其合理性。（五）綜
    上所述，原告之請求於法無據等語，資為抗辯。並聲明：１
    原告之訴及其假執行之聲請均駁回。２如受不利之判決，願
    供擔保請准宣告免為假執行。
三、被告鄭黃寶蓮、癸○○、辛○○及丁○○則以：（一）重測
    前桃園市○路段第四四四之七地號及第四四四之十地號等二
    筆土地為訴外人鄭清標生前於五十七年一月二十日向訴外人
    蔡新富等人所購買之土地，並非訴外人鄭深之財產，而從系
    爭協議書觀之，系爭協議書為影本而非原本，其內容不但前
    後矛盾，且無「鄭清標」之簽名或印文，更無可資證明為信
    託契約之記載，另證人庚○○之證述，亦有待商榷，訴外人
    鄭清標既從未與原告簽定系爭協議書，系爭協議書對於訴外
    人鄭清標無任何法律效力，被告鄭黃寶蓮、癸○○、辛○○
    及丁○○否認系爭協議書之真正，及與原告間有信託關係存
    在，原告應舉證以實其說。倘若原告就其主張依法能負舉證
    責任，原告請求權之行使，已逾十五年之請求權時效期間，
    被告鄭黃寶蓮、癸○○、辛○○及丁○○爰以消滅時效為抗
    辯，是原告之主張顯然欠缺法律依據。（二）再從原告提出
    之另紙協議書（即原證八）所載內容觀之，應與本件糾葛無
    關；至於訴外人鄭清標與原告於八十六年二月二十四日共同
    出具記載：渠等同意被告丙○○出賣桃園市○路段第四四四
    之七五號土地所有權全部予第三人之同意書交被告丙○○持
    有，乃訴外人鄭清標與原告間，就重測前中路段第四四四之
    七五地號土地之約定，與系爭協議書之內容，無關聯性存在
    等語，資為抗辯。並聲明：１原告之訴及其假執行之聲請均
    駁回。２如受不利之判決，願供擔保請准宣告免為假執行。
四、兩造不爭執事項：
（一）訴外人即被繼承人鄭清標之繼承人為被告鄭黃寶蓮、癸○○、辛○○及丁○○，而被告壬○○為被告丙○○之子；
      而原告二人與被告丙○○、訴外人鄭清標、戊○○、庚○○為鄭深之子。
（二）系爭原告請求移轉之土地十八筆（中正段第三一二地號土
      地原告已以九十四年八月九日民事準備四狀撤回）目前分
      別登記為被告等人單獨所有或被告癸○○、辛○○及丁○○分別共有（土地坐落地號、地目、面積及登記名義人詳
      如附表一所示），其中除中正段第一七四、一七六地號及
      中路段第四五五地號土地外，其餘土地皆源自系爭協議書
      上所載重測前中路段第四四五、四四六、四五一、四四四
      之七、四五四及四四四之一０地號六筆土地（各詳如附表
      一備註欄所示）。
（三）系爭協議書上所載重測前中路段第四四五之二、四四五、
      四四六、四五四、四五一、四四四之十、四四四之七號等
      七筆土地，與同段第四四四之五、四四七、四五五號等三
      筆土地自六十二年間起迄至九十年間之異動情形，如附表
      二所示。
（四）系爭協議書上所載重測前中路段第四四五（1518㎡）、四
      四六（1077㎡）、四五一（723 ㎡）及四五四（1600㎡）
      地號四筆土地於五十三年一月二十七日以買賣原因登記在
      被告丙○○名下；而重測前中路段第四四四之七（2591㎡
      ）及四四四之一０（141 ㎡）地號二筆土地則於五十七年
      二月十九日以買賣原因登記在訴外人鄭清標名下。另於簽
      立系爭協議書當時，系爭協議書上所載上開重測前四四五
      地號六筆土地均編定為農業用地，原告斯時均無自耕農身
      分。
（五）被告丙○○於七十六年一月十九日將重測前中路段第四四
      六地號與同段第四四七之一、四五五之三地號土地合併為
      第四四六號土地，復於同年二月六日將該土地再分割為第
      四四六、四四六之三至十三地號等十二筆土地後，於同年
      七月二十八日以買賣原因將第四四六地號土地移轉登記予
      被告鄭清標之子壬○○；又於同年九月十日以買賣原因將
      第四四六之五至七地號三筆土地移轉登記給原告乙○○之
      子；將第四四六之八至十三地號六筆土地分別移轉登記予
      原告己○○及其子女；另於同年七月二十一日將中路段第
      四五四地號土地以贈與原因移轉登記給被告壬○○。
（六）原告與訴外人鄭清標於八十六年二月二十四日共同出具記
      載：渠等同意被告丙○○出賣桃園市○路段第四四四之七
      五號土地所有權全部予第三人之同意書交被告丙○○持有
      ，嗣被告丙○○於取得上開土地出售之價款二千三百六十
      五萬三千六百五十六元後，將該價款中六百四十六萬九千
      二百七十五元、四百四十七萬七千六百三十七元、四百二
      十三萬九千七百三十五元依序分別給付予鄭清標、乙○○
      （按以戊○○名義受領）、己○○。
（七）被繼承人鄭深亡故時，其繼承人除原告兩人、被告丙○○
      、訴外人鄭清標、戊○○、庚○○外，尚有配偶鄭黃善。
五、原告主張渠等與被告丙○○、訴外人鄭清標、戊○○、庚○○等六人於六十二年間就財產分配達成協議，其中，渠等與
    被告丙○○、訴外人鄭清標就其時分別登記為被告丙○○、
    訴外人鄭清標所有之重測前中路段第四四五、四四六、四五
    四、四五一、四四四之十、四四四之七號等六筆土地，與同
    段第四四四之五、四四七、四五五號等三筆土地，雙方約定
    上開九筆土地面積合計為四千一百四十四點二五坪，被告丙○○應得一千四百六十二坪、訴外人鄭清標一千一百十七坪
    、原告乙○○七百七十三坪、原告己○○七百三十二坪。原
    告二人依上開協議就上開十筆土地有應按比例取得應有部分
    之權利，惟原告二人迄今除受有部分土地之分配外，其餘應
    分得土地之權利均未獲滿足，為此請求訴外人鄭清標之繼承
    人即被告鄭黃寶蓮、癸○○、辛○○、丁○○與被告丙○○
    應依系爭協議及信託關係，按前揭分配比例履行契約義務等
    語，此為被告鄭黃寶蓮、癸○○、辛○○、丁○○所否認，
    並以事實及理由欄貳之三所示等語置辯；而被告丙○○雖自
    承其確與原告、訴外人鄭清標有於六十二年間就土地分配達
    成若干協議，惟仍否認原告主張，並以事實及理由欄貳之二
    所載等語置辯，經查：
（一）按民事訴訟法第二百七十七條前段規定：「當事人主張有
      利於己之事實者，就其事實有舉證之責任。」；又當事人
      所提出供法院認定事實之證據，雖不以直接證據為限，間
      接證據亦包括在內，然無論直接或間接證據，其為訴訟上
      之證明，必須於通常一般之人均不致有所懷疑，得確信其
      為真實之程度者，始得據為提出該證據之一造之有利認定
      。倘其證明尚未達到此一程度，而有其他合理之懷疑存在
      時，提出該證據之一造若就此合理懷疑事項，未能為必要
      之說明者，仍不能遽為提出該證據之一造之有利認定；另
      民事訴訟如係由原告主張權利者，應先由原告負舉證之責
      。本件原告主張渠等與訴外人鄭清標、被告丙○○於六十
      二年間就不爭執事項（三）所示九筆土地達成分配協議，
      原告二人就上開土地分別有得受領比例為一萬分之一千八
      百九十三（原告乙○○）及一萬分之一千七百九十二（原
      告己○○）權利等語，既為被告二人所否認，揆諸上開法
      文說明，原告自應就其上開主張負擔舉證之責。
（二）原告主張渠等與訴外人鄭清標、被告丙○○於六十二年間
      就不爭執事項（三）所示九筆土地達成分配協議云云，固
      提出協議書影本乙紙為證，惟：
    １該協議書之形式真正性已為鄭清標之繼承人即被告鄭黃寶
      蓮、癸○○、辛○○、丁○○所否認，而該協議書之正本
      亦據原告自承業已遺失、無法提出，本院審認該協議書影
      本外觀，該協議書似係以影印方式制作，而該協書下方有
      若干文字遭遺漏，顯有未完全影印呈現之處，加以，該協
      議書關於文書名義人之印文部分，僅有五枚，而該五枚名
      義人為何人並無法清楚辨別，則該協議書是否為真正，已
      不無疑義。
    ２再者，然依該協議書所載內容，原告與訴外人鄭清標、被
      告丙○○所協議分配之土地者，為重測前中路段第四四五
      之二、四四五、四四六、四五四、四五一、四四四之十及
      二五九一地號等七筆土地，並未包括同段第四四四之五、
      四四七、四五五地號等三筆土地，且上開重測前中路段第
      四四五之二地號土地，於六十二年間並非被告二人所有，
      而係訴外人王泰民所有（該筆土地於六十九年間經王某以
      贈與名義移轉予桃園市所有），原告與訴外人鄭清標、被
      告丙○○等四人竟以第三人所有之土地列為協議範圍，堪
      認雙方於其時協議之成立顯然有所錯誤，今原告如仍欲以
      該協議為據，自應就雙方於達成協議時就該錯誤之處之真
      意為何，進一步負擔詳為證明之責。
    ３原告雖另以協議書所載之重測前中路段第四四五之二號土
      地，實係同段第四四四之五地號土地之誤繕，且該七筆土
      地面積於加計同段第四四七、四五五地號等二筆土地面積
      後即等於協議書所載之總面積四千一百四十四點二五坪，
      而主張原告與訴外人鄭清標、被告丙○○等四人確係以不
      爭執（三）所載九筆土地為協議分配之標的云云。關於雙
      方於協議書內所列舉七筆土地總面積，固載有「四千一百
      四十四點二五坪」等語，然另觀諸協議書內關於雙方分配
      土地數額所載，被告丙○○係分得一千四百六十二坪、訴
      外人鄭清標則為一千一百十七坪、原告乙○○七百七十三
      坪、原告己○○七百三十二坪，依此合計結果，僅為四千
      零八十四坪，較諸上開書據所載數額尚短少六十點二五坪
      ，準此，雙方於達成協議時究係以四千一百四十四點二五
      坪，抑或四千零八十四坪為渠等分配土地之基準，顯有疑
      義，是以原告逕以四千一百四十四點二五坪作為其論據基
      礎，並進而將原未列為協議書範圍之同段第四四四之五、
      四四七、四五五地號等三筆土地面積與協議書所載之同段
      第四四五、四四六、四五四、四五一、四四四之十及二五
      九一地號等六筆土地面積加以合計後恰等於四千一百四十
      四點二五坪，即推斷同段第四四四之五、四四七、四五五
      地號等三筆土地應納入渠等請求之標的，疏嫌速斷，自難
      採認。
    ４原告又以同段第四五四、四四四之五、四四七及四五五之
      二地號等四筆土地於七十二年四月二十七日為政府所徵收
      ，被告丙○○於領得徵收款後，亦依上開分配比例分配徵
      收款予協議雙方，加以同段第四四七之一、四五五之二地
      號土地亦於七十六年間與同段第四四六地號土地合併後分
      配予雙方，而其中上開同段第四四四之五、四四七、四五
      五之二、四四七之一及四五五之二地號等五筆土地乃係分
      別分割自同段第四四四之五、四四七、四五五地號等三筆
      土地，益證同段第四四四之五、四四七、四五五地號等三
      筆土地確為雙方協議標的範圍內云云，然關於同段第四五
      四、四四四之五、四四七及四五五之二地號等四筆土地於
      七十二年四月二十七日為政府所徵收後，被告丙○○所領
      得之徵收款是否有依原告所主張之比例分配予雙方等情，
      業據被告訴訟代理人李清輝律師、邱正明律師於本院九十
      五年四月十八日行言詞辯論程序時堅詞否認在案，而原告
      就渠等確已受領徵收款一事復未提出任何事證以實其說，
      其空言主張自難採信；至同段第四四七之一、四五五之二
      地號土地，固於七十六年間與同段第四四六地號土地合併
      後分配予雙方，惟被告丙○○就此三筆土地為合併後分割
      並進而為分配予雙方，未必係本於履行原告所主張之協議
      關係，亦有可能基於其法律原因（詳後述），要難以上開
      土地有合併、分割等情形，遽然推論同段第四四四之五、
      四四七、四五五地號等三筆土地與原告所主張之協議有涉
      。
（三）退步言之，縱依原告所主張渠等與訴外人鄭清標、被告丙○○於六十二年間確係就不爭執事項（三）所示九筆土地
      達成分配協議，而觀諸該協議書內容，該四人係約定：丙○○取得面積一千四百六十二坪估價二百九十二萬；鄭清
      標取得面積一千一百十七坪估價二百二十三萬；乙○○取
      得面積七百七十三坪估價一百五十四萬；己○○取得面積
      七百三十二坪估價一百四十六萬等語，依上開記載內容分
      別計算結果，如依取得面積作為計算基準，則丙○○、鄭
      清標、乙○○、己○○依序應得之比例為萬分之三五八Ｏ
      、二七三五、一八九三、一七九二，若以估價數額作為計
      算基準者，則該四人依序應得之比例為萬分之三五八三、
      二七三六、一八九Ｏ、一七九一，前揭兩種截然不同之比
      例既為雙方同時約定於協議中，何者應始為雙方真意之所
      在，自仍待原告為積極舉證，今原告於未為充分舉證之狀
      況下，逕以取得面積方式作為渠等主張之基礎，顯然尚乏
      依據。
（四）甚者，按「土地法第三十條規定，私有農地所有權之移轉
      ，其承受人以承受後能自耕者為限，而此項承受人自耕能
      力之有無，縱未經當事人主張或抗辯，法院亦應先為調查
      認定，以為判斷之依據，倘承買人並無自耕能力而竟承買
      私有農地，即係以不能之給付為契約標的，依民法第二百
      四十六條第一項前段之規定，其契約為無效。」，最高法
      院六十四年台上字第一三五二號號判例著有明文。茲復不
      論系爭協議訂立時雙方就列入協議之土地及比例為何，縱
      均依原告之主張，惟本件原告與被告丙○○、訴外人鄭清
      標訂立系爭協議書當時，系爭協議書上所載上開重測前四
      四五地號六筆土地均編定為農業用地，而原告斯時亦均無
      自耕農身分等情，已如前述，而觀諸系爭協議書所載內容
      ，並無附加將來解除土地限制條件等語之約款，而證人即
      參與系爭協議簽訂之庚○○於本院九十四年四月十二日行
      言詞辯論程序時亦證述：「（本院質以證人是否知道丙○○、鄭清標、己○○、乙○○等四人，就系爭土地之移轉
      有無附加將來解除土地限制之條件？）我不清楚。」等語
      ，堪認雙方於系爭協議書訂立時並無附加預期移轉不能情
      形除去後為給付之約款，揆諸上開判例，系爭協議書即屬
      無效，原告援以無效之協議據為請求依據，自亦屬無理由
      。
（五）或有謂被告丙○○於七十六年一月十九日將重測前中路段
      第四四六地號與同段第四四七之一、四五五之三地號土地
      合併為第四四六號土地後，復於同年二月六日將該土地再
      分割為第四四六、四四六之三至十三地號等十二筆土地，
      即先後於同年七月二十八日、九月十日將各筆土地分別移
      轉予原告及其子女（詳如不爭執事項（五）所載），堪認
      系爭協議雙方確有附加預期移轉不能情形除去後為給付之
      約款云云，惟重測前中路段第四四六、四四六之三至十三
      地號等十二筆土地，其中除同段第四四六之三至七地號土
      地之地目為建地外，其他七筆土地迄今地目仍為田，則被
      告丙○○於七十六年間將上開土地分別為如不爭執事項（
      五）所載之移轉，是否果係因各該土地已解除自耕能力之
      限制，已不無疑義；再者，觀諸被告丙○○為如上土地移
      轉登記之結果，被告丙○○及其子女自合併後之同段第四
      四六地號土地處分得一百四十二點七五坪、鄭清標分得四
      百七十一點五Ｏ七坪、乙○○及其子女分得一百六十八點
      三七一坪、己○○及其子女分得一百七十七點八一三坪，
      依此計算結果，原告乙○○、己○○、被告丙○○及訴外
      人鄭清標分配比例依序為萬分之一七五三、一八五二、一
      四八六、四九零九，顯與協議書所載之二種比例相去甚遠
      ，是以被告丙○○抗辯雙方於七十六年間所為土地移轉，
      緣係雙方重新為相互和解等語，尚非無據，應堪採信。準
      此，上開土地移轉既係基於雙方和解之法律關係，則自與
      雙方於系爭協議書成立時有無附加土地將來解除自耕能力
      限制之約款無涉。
（六）又原告與訴外人鄭清標於八十六年二月二十四日共同出具
      記載：渠等同意被告丙○○出賣桃園市○路段第四四四之
      七五號土地所有權全部予第三人之同意書交被告丙○○持
      有，嗣被告丙○○於取得上開土地出售之價款二千三百六
      十五萬三千六百五十六元後，將該價款中六百四十六萬九
      千二百七十五元、四百四十七萬七千六百三十七元、四百
      二十三萬九千七百三十五元依序分別給付予鄭清標、乙○○（按以戊○○名義受領）、己○○等情，固亦如不爭執
      事項（六）所載，惟承上五之（四）所述，系爭協議書為
      自始無效，縱協議雙方嗣後就前揭土地之處分與價金之分
      配仍係遵循該協議書所載之比例，此充其量亦僅能解釋為
      ，協議雙方嗣後自願就該特定之土地有重新之協議，要難
      以此逕解釋為協議雙方有就原告所主張之九筆土地均有重
      新協議遵循原協議所載比例之合意。
六、綜上所述，原告不能證明兩造間就重測前中路段第四四五、
    四四六、四五四、四五一、四四四之十、四四四之七、四四
    四之五、四四七、四五五號等九筆土地有任何協議關係或信
    託關係存在，則其主張依據上開法律關係，請求被告為如附
    表(丁)欄所示履行，為無理由，均應予駁回。又原告本案請求
    ，既經駁回在案，則其假執行之聲請即失所附麗，爰併駁回
    之，併此敘明。
據上論結，原告之訴為無理由，依民事訴訟法第七十八條，判決
如主文所示。
中   華   民   國   九十五   年  十一   月  二十七    日
                          民事第二庭  法  官  石有為
以上正本係照原本作成。
如對本判決上訴，須於判決送達後廿日內向本院提出上訴狀。
                                      書記官  黃棟楠
中   華   民   國   九十五   年  十一   月  二十七    日
┌─────────────────────────────────────────────────────┐
│附表：原告歷次聲明變更情況                                                         （93年度重訴字第278號）│
├─┬────────────┬────────────┬────────────┬────────────┤
│聲│(甲)：93年11月30日起訴    │(乙)：94年6 月17日        │(丙)：94年8 月9 日        │(丁)：94年9 月20日        │
│明│                        │（民事辯論意旨狀）      │（民事準備(四)狀）        │（民事辯論意旨續(一)狀）  │
├─┼────────────┼────────────┼────────────┼────────────┤
│第│被告丙○○應將如附表一編│同(甲)第一項              │同(甲)第一項              │同(甲)第一項              │
│一│號一至編號十一所示土地之│                        │                        │                        │
│項│應有部分各一萬分之一千八│                        │                        │                        │
│  │百九十三移轉登記予原告鄭│                        │                        │                        │
│  │來春、應有部一萬分之一千│                        │                        │                        │
│  │七百九十二移轉登記予原告│                        │                        │                        │
│  │己○○。                │                        │                        │                        │
├─┼────────────┼────────────┼────────────┼────────────┤
│第│被告鄭黃寶蓮應將如附表一│同(甲)第二項              │同(甲)第二項              │同(甲)第二項              │
│二│編號十二所示土地之應有部│                        │                        │                        │
│項│分一萬分之一千八百九十三│                        │                        │                        │
│  │移轉登記予原告乙○○、應│                        │                        │                        │
│  │有部分一萬分之一千七百九│                        │                        │                        │
│  │十二轉登記予原告己○○。│                        │                        │                        │
├─┼────────────┼────────────┼────────────┼────────────┤
│第│被告癸○○、辛○○、鄭萬│同(甲)第三項              │被告癸○○、辛○○、鄭萬│同(丙)第三項              │
│三│全應分別將如附表一編號十│                        │全應分別將如附表一編號十│                        │
│項│三至編號十八所示土地之應│                        │三至編號十七所示土地之應│                        │
│  │有部分各三萬分之一千八百│                        │有部分各三萬分之一千八百│                        │
│  │九十三移轉登記予原告鄭來│                        │九十三移轉登記予原告鄭來│                        │
│  │春、應有部分各三萬分之一│                        │春、應有部分各三萬分之一│                        │
│  │千七百九十二移轉登記予原│                        │千七百九十二移轉登記予原│                        │
│  │告己○○。              │                        │告己○○。              │                        │
├─┼────────────┼────────────┼────────────┼────────────┤
│第│被告丙○○應給付原告鄭來│(1)被告丙○○應給付原告鄭│(1)被告丙○○應給付原告鄭│(1)被告丙○○應給付原告鄭│
│四│春六百二十九萬零七百三十│  來春一千零八十七萬二千│  來春一千零八十七萬二千│  來春一千零八十七萬二千│
│項│元、原告己○○四百八十一│  元，及其中六百二十九萬│  元，及其中六百二十九萬│  元，及其中六百二十九萬│
│  │萬一千二百四十三元，及均│  零七百三十元自起訴狀繕│  零七百三十元自起訴狀繕│  零七百三十元自起訴狀繕│
│  │自起訴狀繕本送達之翌日起│  本送達之翌日起，其中四│  本送達之翌日起，其中四│  本送達之翌日起，其中四│
│  │至清償日止，按週年利率百│  百五十八萬一千二百七十│  百五十八萬一千二百七十│  百五十八萬一千二百七十│
│  │分之五計算之利息。      │  元自民事辯論意旨狀繕本│  元自民事準備(四)狀繕本送│  元自民事辯論意旨續(一)狀│
│  │                        │  送達之翌日起，均至清償│  達之翌日起，均至清償日│  繕本送達之翌日起，均至│
│  │                        │  日止，按週年利率百分之│  止，按週年利率百分之五│  清償日止，按週年利率百│
│  │                        │  五計算之利息。        │  計算之利息。          │  分之五計算之利息。    │
│  │                        │(2)被告丙○○應給付原告鄭│(2)被告丙○○應給付原告鄭│(2)被告丙○○應給付原告鄭│
│  │                        │  萬寶八百二十萬元，及其│  萬寶八百二十萬元，及其│  萬寶八百二十萬元，及其│
│  │                        │  中四百八十一萬一千二百│  中四百八十一萬一千二百│  中四百八十一萬一千二百│
│  │                        │  四十三元自起訴狀繕本送│  四十三元自起訴狀繕本送│  四十三元自起訴狀繕本送│
│  │                        │  達之翌日起，其中三百三│  達之翌日起，其中三百三│  達之翌日起，其中三百三│
│  │                        │  十八萬八千七百五十七元│  十八萬八千七百五十七元│  十八萬八千七百五十七元│
│  │                        │  自民事辯論意旨狀繕本送│  自民事準備(四)狀繕本送達│  自民事辯論意旨續(一)狀繕│
│  │                        │  達之翌日起，均至清償日│  之翌日起，均至清償日止│  本送達之翌日起，均至清│
│  │                        │  止，按週年利率百分之五│  ，按週年利率百分之五計│  償日止，按週年利率百分│
│  │                        │  計算之利息。          │  算之利息。            │  之五計算之利息。      │
├─┼────────────┼────────────┼────────────┼────────────┤
│第│被告鄭黃寶蓮、癸○○、鄭│(1)被告鄭黃寶蓮、癸○○、│(1)被告鄭黃寶蓮、癸○○、│(1)被告鄭黃寶蓮、癸○○、│
│五│錫國、丁○○應連帶給付原│  辛○○、丁○○應連帶給│  辛○○、丁○○應連帶給│  辛○○、丁○○應連帶給│
│項│告乙○○五百零四萬八千四│  付原告乙○○九百四十萬│  付原告乙○○九百四十萬│  付原告乙○○九百四十萬│
│  │百七十九元、原告己○○三│  元，及其中五百零四萬八│  元，及其中五百零四萬八│  元，及其中五百零四萬八│
│  │百八十六萬五千九百五十三│  千四百七十九萬元自起訴│  千四百七十九萬元自起訴│  千四百七十九元自起訴狀│
│  │元，及均自起訴狀繕本送達│  狀繕本送達之翌日起，其│  狀繕本送達之翌日起，其│  繕本送達之翌日起，其中│
│  │之翌日起至清償日止，按週│  中四百三十五萬一千五百│  中四百三十五萬一千五百│  四百三十五萬一千五百二│
│  │年利率百分之五計算之利息│  二十一元自民事辯論意旨│  二十一元自民事準備(四)狀│  十一元自民事辯論意旨續│
│  │。                      │  狀繕本送達之翌日起，均│  繕本送達之翌日起，均至│  (一)狀繕本送達之翌日起，│
│  │                        │  至清償日止，按週年利率│  清償日止，按週年利率百│  均至清償日止，按週年利│
│  │                        │  百分之五計算之利息。  │  分之五計算之利息。    │  率百分之五計算之利息。│
│  │                        │(2)被告鄭黃寶蓮、癸○○、│(2)被告鄭黃寶蓮、癸○○、│(2)被告鄭黃寶蓮、癸○○、│
│  │                        │  辛○○、丁○○應連帶給│  辛○○、丁○○應連帶給│  辛○○、丁○○應連帶給│
│  │                        │  付原告己○○七百零九萬│  付原告己○○七百零九萬│  付原告己○○七百零九萬│
│  │                        │  六千元，及其中三百八十│  六千元，及其中三百八十│  六千元，及其中三百八十│
│  │                        │  六萬五千九百五十三元自│  六萬五千九百五十三元自│  六萬五千九百五十三元自│
│  │                        │  起訴狀繕本送達之翌日起│  起訴狀繕本送達之翌日起│  起訴狀繕本送達之翌日起│
│  │                        │  ，其中三百二十三萬零四│  ，其中三百二十三萬零四│  ，其中三百二十三萬零四│
│  │                        │  十七元自民事辯論意旨狀│  十七元自民事準備(四)狀繕│  十七元自民事辯論意旨續│
│  │                        │  繕本送達之翌日起，均至│  本送達之翌日起，均至清│  (一)狀繕本送達之翌日起，│
│  │                        │  清償日止，按週年利率百│  償日止，按週年利率百分│  均至清償日止，按週年利│
│  │                        │  分之五計算之利息。    │  之五計算之利息。      │  率百分之五計算之利息。│
├─┼────────────┼────────────┼────────────┼────────────┤
│第│(1)先位聲明：被告壬○○應│(1)先位聲明：同(甲)第六項先│(1)先位聲明：同(甲)第六項先│(1)先位聲明：同(甲)第六項先│
│六│  將如附表一編號十九所示│  位聲明。              │  位聲明。              │  位聲明。              │
│項│  土地，於七十七年七月二│(2)備位聲明：            │(2)備位聲明：            │(2)備位聲明：            │
│  │  十一日向桃園縣桃園地政│被告丙○○應給付原告鄭│被告丙○○應給付原告鄭│被告丙○○應給付原告鄭│
│  │  事務所辦理所有權應有部│  來春一千一百四十五萬二│  來春八百五十八萬九千元│  來春八百五十八萬九千元│
│  │  分一萬分之三千六百五十│  千元，及其中三百五十九│  ，及其中三百五十九萬六│  ，及其中三百五十九萬六│
│  │  八之移轉登記予以塗銷；│  萬六千七百元自起訴狀繕│  千七百元自起訴狀繕本送│  千七百元自起訴狀繕本送│
│  │  被告丙○○應將如附表一│  本送達之翌日起，其中七│  達之翌日起，其中四百九│  達之翌日起，其中四百九│
│  │  編號十九所示土地之應有│  百五十五萬零三百元自民│  十九萬二千三百元自民事│  十九萬二千三百元自民事│
│  │  部分一萬分之一千八百九│  事辯論意旨狀繕本送達之│  準備(四)狀繕本送達之翌日│  辯論意旨續(一)狀繕本送達│
│  │  十三移轉登記予原告鄭春│  翌日起，均至清償日止，│  起，均至清償日止，按週│  之翌日起，均至清償日止│
│  │  來、應有部分一萬分之一│  按週年利率百分之五計算│  年利率百分之五計算之利│  ，按週年利率百分之五計│
│  │  千七百九十二移轉登記予│  之利息。              │  息。                  │  算之利息。            │
│  │  原告己○○。          │被告丙○○應給付原告鄭│被告丙○○應給付原告鄭│被告丙○○應給付原告鄭│
│  │(2)備位聲明：被告丙○○應│  萬寶一千零八十四萬元，│  萬寶八百十三萬元，及其│  萬寶八百十三萬元，及其│
│  │  給付原告乙○○三百五十│  及其中三百四十萬四千八│  中三百四十萬四千八百元│  中三百四十萬四千八百元│
│  │  九萬六千七百元、原告鄭│  百元自起訴狀繕本送達之│  自起訴狀繕本送達之翌日│  自起訴狀繕本送達之翌日│
│  │  萬寶三百四十萬四千八百│  翌日起，其中七百四十三│  起，其中四百七十二萬五│  起，其中四百七十二萬五│
│  │  元，及均自起訴狀繕本送│  萬五千二百元自民事辯論│  千二百元自民事準備(四)狀│  千二百元自民事辯論意旨│
│  │  達之翌日起至清償日止，│  意旨狀繕本送達之翌日起│  繕本送達之翌日起，均至│  續(一)狀繕本送達之翌日起│
│  │  按週年利率百分之五計算│  ，均至清償日止，按週年│  清償日止，按週年利率百│  ，均至清償日止，按週年│
│  │  之利息。              │  利率百分之五計算之利息│  分之五計算之利息。    │  利率百分之五計算之利息│
│  │                        │  。                    │                        │  。                    │
├─┴────────────┴────────────┴────────────┴────────────┤
│附表所載金額均為新臺幣                                                                                    │
└─────────────────────────────────────────────────────┘
┌─────────────────────────────────────────────────────┐
│附表一：                                                                           （93年度重訴字第278號）│
├─┬──────────────┬─┬────┬─────┬──┬────────────────────┤
│編│土   地   坐   落   地   號 │地│面積（平│登      記│權利│備                                    註│
│號│                            │目│方公尺）│名  義  人│範圍│                                        │
├─┼──────────────┼─┼────┼─────┼──┼────────────────────┤
│１│桃園縣桃園市○○段第174 地號│田│280.12  │丙○○    │全部│1.重測前為中路段第447-2 地號。          │
│  │                            │  │        │          │    │2.源自重測前中路段第447 地號。          │
│  │                            │  │        │          │    │3.非源自協議書所載地號。                │
├─┼──────────────┼─┼────┼─────┼──┼────────────────────┤
│２│桃園縣桃園市○○段第176 地號│田│55.98   │丙○○    │全部│1.重測前為中路段第444-60地號。          │
│  │                            │  │        │          │    │2.源自重測前中路段第444-5 地號。        │
│  │                            │  │        │          │    │3.非源自協議書所載地號。                │
├─┼──────────────┼─┼────┼─────┼──┼────────────────────┤
│３│桃園縣桃園市○○段第178 地號│田│20.64   │丙○○    │全部│1.重測前為中路段第446-2 地號。          │
│  │                            │  │        │          │    │2.源自協議書所載重測前中路段第446 地號。│
├─┼──────────────┼─┼────┼─────┼──┼────────────────────┤
│４│桃園縣桃園市○○段第179 地號│田│304.79  │丙○○    │全部│1.重測前為中路段第445-26地號。          │
│  │                            │  │        │          │    │2.源自協議書所載重測前中路段第445地號。 │
├─┼──────────────┼─┼────┼─────┼──┼────────────────────┤
│５│桃園縣桃園市○○段第180 地號│田│116.71  │丙○○    │全部│1.重測前為中路段第445-25地號。          │
│  │                            │  │        │          │    │2.源自協議書所載重測前中路段第445地號。 │
├─┼──────────────┼─┼────┼─────┼──┼────────────────────┤
│６│桃園縣桃園市○○段第309 地號│田│556.68  │丙○○    │全部│1.重測前為中路段第445 地號。            │
├─┼──────────────┼─┼────┼─────┼──┼────────────────────┤
│７│桃園縣桃園市○○段第310 地號│田│223.53  │丙○○    │全部│1.重測前為中路段第445-29地號。          │
│  │                            │  │        │          │    │2.源自協議書所載重測前中路段第445地號。 │
├─┼──────────────┼─┼────┼─────┼──┼────────────────────┤
│８│桃園縣桃園市○○段第311 地號│田│24.62   │丙○○    │全部│1.重測前為中路段第445-30地號。          │
│  │                            │  │        │          │    │2.源自協議書所載重測前中路段第445地號。 │
├─┼──────────────┼─┼────┼─────┼──┼────────────────────┤
│９│桃園縣桃園市○○段第315 地號│田│232.85  │丙○○    │全部│1.重測前為中路段第445-28地號。          │
│  │                            │  │        │          │    │2.源自協議書所載重測前中路段第445地號。 │
│  │                            │  │        │          │    │3.原告將面積誤繕為232.58㎡。            │
├─┼──────────────┼─┼────┼─────┼──┼────────────────────┤
│１０│桃園縣桃園市○路段第451 地號│建│723     │丙○○    │全部│                                        │
├─┼──────────────┼─┼────┼─────┼──┼────────────────────┤
││桃園縣桃園市○路段第455 地號│田│2       │丙○○    │全部│1.非源自協議書上所載地號。              │
├─┼──────────────┼─┼────┼─────┼──┼────────────────────┤
││桃園縣桃園市○○段第306 地號│田│1122.41 │鄭黃寶蓮  │全部│1.重測前中路段第444-7 地號。            │
├─┼──────────────┼─┼────┼─────┼──┼────────────────────┤
││桃園縣桃園市○○段第259地號 │田│141.66  │癸○○、鄭│每人│1.重測前為中路段第444-68地號。          │
│  │                            │  │        │錫國、鄭萬│各  │2.源自協議書所載重測前中路段第444-7 地號│
│  │                            │  │        │全。      │1/3 │  。                                    │
├─┼──────────────┼─┼────┼─────┼──┼────────────────────┤
││桃園縣桃園市○○段第260地號 │田│134.95  │癸○○、鄭│每人│1.重測前為中路段第444-10地號。          │
│  │                            │  │        │錫國、鄭萬│各  │2.源自協議書所載重測前中路段第444-10地號│
│  │                            │  │        │全。      │1/3 │  。                                    │
├─┼──────────────┼─┼────┼─────┼──┼────────────────────┤
││桃園縣桃園市○○段第305地號 │田│226.71  │癸○○、鄭│每人│1.重測前為中路段第444-67地號。          │
│  │                            │  │        │錫國、鄭萬│各  │2.源自協議書所載重測前中路段第444-7 地號│
│  │                            │  │        │全。      │1/3 │  。                                    │
├─┼──────────────┼─┼────┼─────┼──┼────────────────────┤
││桃園縣桃園市○○段第313地號 │田│138.60  │癸○○、鄭│每人│1.重測前為中路段第444-70地號。          │
│  │                            │  │        │錫國、鄭萬│各  │2.源自協議書所載重測前中路段第444-7 地號│
│  │                            │  │        │全。      │1/3 │  。                                    │
├─┼──────────────┼─┼────┼─────┼──┼────────────────────┤
││桃園縣桃園市○○段第314地號 │田│878.35  │癸○○、鄭│每人│1.重測前為中路段第444-69地號。          │
│  │                            │  │        │錫國、鄭萬│各  │2.源自協議書所載重測前中路段第444-7 地號│
│  │                            │  │        │全。      │1/3 │  。                                    │
├─┼──────────────┼─┼────┼─────┼──┼────────────────────┤
││桃園縣桃園市○○段第312地號 │田│2.94    │癸○○、鄭│每人│1.已經原告撤回起訴。                    │
│  │                            │  │        │錫國、鄭萬│各  │                                        │
│  │                            │  │        │全。      │1/3 │                                        │
├─┼──────────────┼─┼────┼─────┼──┼────────────────────┤
││桃園縣桃園市○路段第454 地號│建│1000    │壬○○    │全部│                                        │
└─┴──────────────┴─┴────┴─────┴──┴────────────────────┘
┌───────────────────────────────────────────┐
│附表二：                                                       （93年度重訴字第278號）│
├───────────────────────────────────────────┤
│系爭協議書所載之七筆土地異動分析表                                                    │
├─┬────┬───┬────────────────────┬─────┬─────┤
│編│重測前土│62年間│逕為分割、分割、合併、徵收之相關情形    │87年間重測│重測後分割│
│  │地地號（│土地面│                                        │土地地號  │情形      │
│號│中路段）│積    │                                        │          │          │
├─┼────┼───┼────────────────────┼─────┼─────┤
│１│445-2   │352㎡ │69年間王泰民贈與桃園市                  ○○○段418 │          │
├─┼────┼───┼────────────────────┼─────┼─────┤
│２│445     │1518㎡│75年2 月28日地政單位                    │中正段309 │          │
│  │        │      │逕為分割445                             │          │          │
│  │        │      ├────────────────────┼─────┼─────┤
│  │        │      │逕為分割445-25                          │中正段180 │          │
│  │        │      ├────────────────────┼─────┼─────┤
│  │        │      │逕為分割445-26                          │中正段179 │          │
│  │        │      ├────────────────────┼─────┼─────┤
│  │        │      │逕為分割445-27                          │中正段156 │          │
│  │        │      ├────────────────────┼─────┼─────┤
│  │        │      │逕為分割445-28                          │中正段315 │          │
│  │        │      ├────────────────────┼─────┼─────┤
│  │        │      │逕為分割445-29                          │中正段310 │          │
│  │        │      ├────────────────────┼─────┼─────┤
│  │        │      │逕為分割445-30                          │中正段311 │          │
├─┼────┼───┼──────┬─────────────┼─────┼─────┤
│  │        │      │75年2 月28日│                          │中正段178 │          │
│  │446     │1077㎡│逕為分割    │                          │          │          │
│３│        │      │446-2       │                          │          │          │
│  │        │      ├──────┼──────┬──────┼─────┼─────┤
│  │        │      │75年2 月28日│76年1 月19日│76年2 月6 日│中正段394 │          │
│  │        │      │逕為分割    │合併447-1 （│分割446     │          │          │
│  │        │      │446         │面積1818㎡）├──────┼─────┼─────┤
│  │        │      │（面積1058㎡│、455-3 （面│446-3       │中正段396 │          │
│  │        │      │）          │積281 ㎡），├──────┼─────┼─────┤
│  │        │      │            │446 面積增  │446-4       │中正段397 │          │
│  │        │      │            │為3157 ㎡   ├──────┼─────┼─────┤
│  │        │      │            │            │446-5       │中正段398 │          │
│  │        │      │            │            ├──────┼─────┼─────┤
│  │        │      │            │            │446-6       │中正段399 │          │
│  │        │      │            │            ├──────┼─────┼─────┤
│  │        │      │            │            │446-7       │中正段400 │          │
│  │        │      │            │            ├──────┼─────┼─────┤
│  │        │      │            │            │446-8       │中正段401 │          │
│  │        │      │            │            ├──────┼─────┼─────┤
│  │        │      │            │            │446-9       │中正段402 │          │
│  │        │      │            │            ├──────┼─────┼─────┤
│  │        │      │            │            │446-10      │中正段403 │          │
│  │        │      │            │            ├──────┼─────┼─────┤
│  │        │      │            │            │446-11      │中正段404 │          │
│  │        │      │            │            ├──────┼─────┼─────┤
│  │        │      │            │            │446-12      │中正段405 │          │
│  │        │      │            │            ├──────┼─────┼─────┤
│  │        │      │            │            │446-13      │中正段406 │          │
├─┼────┼───┼──────┼──────┴──────┼─────┼─────┤
│４│454     │1600㎡│72年1 月20日│                          │中路段454 │          │
│  │        │      │逕為分割    │                          │          │          │
│  │        │      │454         │                          │          │          │
│  │        │      ├──────┼─────────────┼─────┼─────┤
│  │        │      │逕為分割    │72年4 月27日              │          │          │
│  │        │      │454-1       │遭徵收                    │          │          │
├─┼────┼───┼──────┴─────────────┼─────┼─────┤
│５│451     │723㎡ │                                        │中路段451 │          │
├─┼────┼───┼────────────────────┼─────┼─────┤
│６│444-10  │141 ㎡│                                        │中正段260 │260       │
│  │        │      │                                        │          ├─────┤
│  │        │      │                                        │          │260-1     │
├─┼────┼───┼──────┬─────────────┼─────┼─────┤
│７│444-7   │2591㎡│75年2月28日 │                          │中正段306 │          │
│  │        │      │逕為分割    │                          │          │          │
│  │        │      │444-7       │                          │          │          │
│  │        │      ├──────┼─────────────┼─────┼─────┤
│  │        │      │逕為分割    │                          │中正段305 │          │
│  │        │      │444-67      │                          │          │          │
│  │        │      ├──────┼─────────────┼─────┼─────┤
│  │        │      │逕為分割    │                          │中正段259 │259       │
│  │        │      │444-68      │                          │          ├─────┤
│  │        │      │            │                          │          │259-1     │
│  │        │      ├──────┼─────────────┼─────┼─────┤
│  │        │      │逕為分割    │81年12月12日              │中正段314 │          │
│  │        │      │444-69      │分割                      │          │          │
│  │        │      │            │444-69                    │          │          │
│  │        │      │            ├─────────────┼─────┼─────┤
│  │        │      │            │分割                      │          │          │
│  │        │      │            │444-77                    │          │          │
│  │        │      ├──────┼─────────────┼─────┼─────┤
│  │        │      │逕為分割    │                          │中正段313 │          │
│  │        │      │444-70      │                          │          │          │
├─┴────┴───┴──────┴─────────────┴─────┴─────┤
│非系爭協議書所載之三筆土地異動分析表                                                  │
├─┬────┬───┬────────────────────┬─────┬─────┤
│編│重測前地│62年土│逕為分割、分割、合併、徵收之相關情形    │重測後地號│與系爭協議│
│號│號（中路│地面積│                                        │（中正段）│書相關之土│
│  │段）    │      │                                        │          │地地號    │
├─┼────┼───┼──────┬──────┬──────┼─────┼─────┤
│８│444-5   │2375㎡│72年1月20日 │72年4 月27日│            │77        │          │
│  │        │      │逕為分割    │遭徵收      │            │          │          │
│  │        │      │444-5       │            │            │          │          │
│  │        │      ├──────┼──────┼──────┼─────┼─────┤
│  │        │      │72年1月20日 │75年2 月28日│            │176       │          │
│  │        │      │逕為分割    │逕為分割    │            │          │          │
│  │        │      │444-35      │444-60      │            │          │          │
│  │        │      │            ├──────┼──────┼─────┼─────┤
│  │        │      │            │75年2月28日 │80年6 月12日│167       │          │
│  │        │      │            │逕為分割    │分割        │          │          │
│  │        │      │            │444-35      │444-35      │          │          │
│  │        │      │            │            ├──────┼─────┼─────┤
│  │        │      │            │            │分割        │138       │          │
│  │        │      │            │            │444-75      │          │          │
│  │        │      │            │            ├──────┼─────┼─────┤
│  │        │      │            │            │分割        │171       │          │
│  │        │      │            │            │444-76      │          │          │
├─┼────┼───┼──────┼──────┼──────┼─────┼─────┤
│９│447     │3050㎡│72年1 月20日│72年4 月27日│            │69        │          │
│  │        │      │逕為分割    │遭徵收      │            │          │          │
│  │        │      │447         │            │            │          │          │
│  │        │      ├──────┼──────┼──────┼─────┼─────┤
│  │        │      │72年1 月20日│75年2月28日 │76年1 月19日│併入中路段│447-1 面積│
│  │        │      │逕為分割    │逕為分割    │併入中路段  │446地號   │1818㎡    │
│  │        │      │447-1       │447-1       │446地號     │          │          │
│  │        │      │            ├──────┼──────┼─────┼─────┤
│  │        │      │            │逕為分割    │            │174       │          │
│  │        │      │            │447-2       │            │          │          │
│  │        │      │            ├──────┼──────┼─────┼─────┤
│  │        │      │            │逕為分割    │            │170       │          │
│  │        │      │            │447-3       │            │          │          │
│  │        │      │            ├──────┼──────┼─────┼─────┤
│  │        │      │            │逕為分割    │            │172       │          │
│  │        │      │            │447-4       │            │          │          │
├─┼────┼───┼──────┼──────┴──────┼─────┼─────┤
│１０│455     │625㎡ │72年1 月20日│                          │中路段455 │          │
│  │        │      │逕為分割    │                          │          │          │
│  │        │      │455         │                          │          │          │
│  │        │      ├──────┼─────────────┼─────┼─────┤
│  │        │      │72年1 月20日│72年4月27日遭徵收         │中路段455 │          │
│  │        │      │逕為分割    │                          │-2        │          │
│  │        │      │455-2       │                          │          │          │
│  │        │      ├──────┼─────────────┼─────┼─────┤
│  │        │      │72年1 月20日│76年1 月19日併入中路段446 │併入中路段│455-3 面積│
│  │        │      │逕為分割    │地號                      │446地號   │281 ㎡    │
│  │        │      │455-3       │                          │          │          │
└─┴────┴───┴──────┴─────────────┴─────┴─────┘


司法院資訊處製作；財團法人民間司法改革基金會備份。
